【裁判字號】    98,台上,1039
【裁判日期】    980227
【裁判案由】    違反毒品危害防制條例
【裁判全文】
最高法院刑事判決            九十八年度台上字第一０三九號
上  訴  人  甲○○
            乙○○
上 列 一人
選任辯護人  梁水源律師
上列上訴人等因違反毒品危害防制條例案件，不服台灣高等法院
中華民國九十七年十二月十七日第二審判決（九十七年度上訴字
第一三一０號，起訴案號：台灣桃園地方法院檢察署九十五年度
偵字第一二四００號），提起上訴，本院判決如下：
    主  文
原判決撤銷，發回台灣高等法院。
    理  由
本件原判決撤銷第一審之科刑判決，改判論上訴人甲○○以共同
販賣第一級毒品未遂罪，處有期徒刑柒年；又依修正前刑法連續
犯之規定，論上訴人乙○○以共同連續販賣第一級毒品罪，處有
期徒刑拾伍年。固非無見。
惟按：(一)、刑事訴訟法第一百六十四條第一項規定：「審判長應
將證物提示當事人、代理人、辯護人或輔佐人，使其辨認」，該
規定本旨，乃基於直接審理原則，於審判庭提示判決基礎之證物
證據資料，令其辨認，用以擔保證據資料之真實性，兼具保護被
告之防禦權。卷查甲○○所使用行動電話螢幕之翻拍照片（見偵
查卷第一宗第五十二、五十三頁），公訴人起訴書及第一審判決
並未列為上訴人等犯罪之證據，原審則將之採為判決基礎之重要
證據，用以證明上訴人等確係以上開行動電話與楊文雄聯絡販賣
海洛因之事宜（見原判決第六頁，理由貳、一之(三)），然原審於
審判期日，未依上揭規定，踐行調查程序向上訴人等提示（見原
審卷第二二五至二三一頁），使上訴人等及其等辯護人有辯解、
辯護之機會，不但與直接審理法則有違，且有應於審判期日調查
之證據而未予調查之違誤。(二)、判決雖載理由，但不能憑以斷定
其所為論述之根據者，即屬理由不備。原判決雖以證人楊景元、
賴英鎮之供述互為補強證據，認定乙○○先後販賣海洛因各一次
予證人楊景元、賴英鎮等情。然乙○○否認此部分犯罪，並辯稱
：楊景元曾說如果我告他搶劫，就要說我販賣毒品，所以他是挾
怨報復，我根本不認識賴英鎮等語。卷查楊景元、賴英鎮二人確
於民國九十四年十一月七日攜帶改造手槍各一支，前往桃園縣桃
園市○○路三一０號乙○○所經營之「大有檳榔攤」，強盜乙○
○新台幣五十萬元等財物之事實，經乙○○報案後，台灣桃園地
方法院檢察署檢察官於九十五年一月十二日以九十四年度偵字第
二０四五五等案號提起公訴，並經原審法院以九十五年度上訴字
第二五八三號判決，依加重強盜罪分別判處楊景元、賴英鎮有期
徒刑七年八月、七年六月，嗣經本院以九十六年度台上字第六九
號判決，從程序上駁回其二人之上訴確定，有原審法院被告前案
紀錄表（見原審卷第九十五、一二０頁）及相關之判決可查。楊
景元、賴英鎮二人遲至其等被訴強盜案件經第一審為有罪判決後
，始於九十五年七月三十一日向警檢舉乙○○涉嫌於九十四年間
販賣海洛因予其等二人，楊景元並向警指稱：自九十四年三月至
同年十月底，共向乙○○購買海洛因七、八次等情，有警詢筆錄
可稽（見偵查卷第二宗第十四、十五、十七至十九頁）。是楊景
元、賴英鎮二人是否有挾怨誣陷之可能？即非全無斟酌之餘地，
自應詳加釐清說明。乃原判決遽以乙○○販賣海洛因予楊景元、
賴英鎮之時間均在上開強盜案發之前，亦即在雙方交惡之前等由
，即認乙○○所辯非可採信。其說理論斷難謂符合經驗、論理等
法則，自嫌理由不備。況證人楊景元於第一審九十六年九月十七
日審理時改稱：經由乙○○之姪子介紹認識乙○○，伊等三人合
資向乙○○之友人購買海洛因，乙○○未販賣海洛因云云（見第
一審卷第一宗第一五一、一五九、一六二頁）、「（問：是否曾
經跟乙○○一起到過莊敬路跟春日路口的一家餐廳用餐，然後當
天賴英鎮有過去找你們？）我去過那裡吃過飯，不過賴英鎮有沒
有來，我忘記了」、「（檢察官質問：為何審理中所言與警詢、
偵查中所言差異甚大？）當初是為了要打官司（按指前犯強盜案
），所以才這麼說，希望檢察官原諒我」（見同上卷宗第一五六
頁）。嗣於第一審同年十月八日審理時又改稱：上次（按指同年
九月十七日審理）所稱與乙○○合資購買海洛因是假的，是幫她
脫罪；在春日路與乙○○用餐時，乙○○販賣海洛因予賴英鎮，
這是他們第一次見面等各語（見第一審卷第二宗第四十一、四十
二、四十七、四十八頁）。證人楊景元所證前後不符，已有瑕疵
可指，原審未究明有何足以令人確信為真實之證據，足以補強楊
景元、賴英鎮所謂向乙○○購買海洛因之陳述與事實相符，遽為
不利於乙○○之認定，併非適法。上訴意旨執以指摘，尚非全無
理由；且因第三審法院應以第二審判決所確認之事實為判決基礎
，刑事訴訟法第三百九十四條第一項前段定有明文，原判決上述
之違背法令，影響於事實之確定，本院無可據以為裁判，應認有
撤銷發回更審之原因。
據上論結，應依刑事訴訟法第三百九十七條、第四百零一條，判
決如主文。
中    華    民    國  九十八  年    二    月  二十七  日
                      最高法院刑事第十庭
                          審判長法官  邵  燕  玲
                                法官  李  伯  道
                                法官  孫  增  同
                                法官  李  英  勇
                                法官  黃  正  興
      本件正本證明與原本無異
                                      書  記  官
中    華    民    國  九十八  年    三    月    六    日
                                                      Ｅ


司法院資訊處製作；財團法人民間司法改革基金會備份。
